【裁判字號】    97,訴,453
【裁判日期】    980422
【裁判案由】    拆屋還地
【裁判全文】
臺灣彰化地方法院民事判決  97年度訴字第453號
原      告  甲○○
訴訟代理人  黃錦郎律師
被      告  丁○
訴訟代理人  戊○○
被      告  丙○○
                        號
被      告  乙○○
                        號
上列當事人間請求拆屋還地事件，本院於民國98年4月8日言詞辯
論終結，茲判決如下：
    主  文
被告丁○應將坐落彰化縣員林鎮○○段316地號土地上如後附彰
化縣員林地政事務所97年7月17日複丈成果圖所示F部分面積125
平方公尺之加強磚造房屋拆除，並將該部分土地返還予原告及其
他共有人全體。
被告丙○○應將同上複丈成果圖所示M部分面積199平方公尺土地
上之樹木、柏油路面道路除去、N部分面積72平方公尺之磚造平
房拆除，並將該各部分土地返還原告及其他共有人全體。
被告乙○○應將同上複丈成果圖所示D部分面積94平方公尺之磚
造房屋拆除，並將該部分土地返還予原告及其他共有人全體。
訴訟費用（除撤回部份外）由被告丁○負擔4分之1，由被告丙○○負擔20分之11，餘由被告乙○○負擔。
本判決第一項於原告以新台幣壹拾貳萬伍仟元、第二項於原告以
新台幣貳拾柒萬壹仟元、第三項於原告以新台幣玖萬肆仟元預供
擔保，各得假執行；但被告丁○如以新台幣參拾柒萬伍仟元、被
告丙○○如以新台幣捌拾壹萬參仟元、被告乙○○如以新台幣貳
拾捌萬貳仟元為原告預供擔保後，各得免為假執行。
    事  實  及  理  由
一、原告主張：
 1、坐落彰化縣員林鎮○○段316地號土地（以下稱系爭土地）
    為原告與其他共有人所共有，原告於97年4月間由法院拍賣
    而拍定取得系爭土地2980分之246。被告三人未經原告及其
    他共有人全體同意，並無正當法律權源，竟於系爭土地搭建
    房屋，被告丁○於如後附彰化縣員林地政事務所97年7月17
    日複丈成果圖所示F部分面積125平方公尺之土地上興建加強
    磚造房，被告丙○○於附圖所示M部分面積199平方公尺土地
    上種植樹木、鋪設柏油路面道路、並於N部分面積72平方公
    尺土地上搭建磚造平房；被告乙○○於附圖所示D部分面積
    94平方公尺之土地上亦有磚造房屋，均屬無權占有系爭土地
    。原告爰主張依據民法第767條規定，訴請被告分別拆除前
    開建物，被告丙○○並應除去樹木與柏油路面道路，均將各
    該部分土地返還予原告及其他共有人全體。
 2、對被告抗辯之陳述：被告丁○雖提出承諾書而抗辯係伊父親
    向立承諾書人林先生所購買的云云，但該承諾書不能證明立
    承諾書人有處分系爭土地的權利。被告縱曾向他人購買系爭
    土地，然並未依法取得土地所有權，僅有買賣之債權關係，
    而原告已依法拍定登記取得系爭土地權利範圍2980分之246
    ，基於債之相對性，被告自不得對抗原告。被告丙○○雖提
    出買賣契約書影本向派下員曹賜照購買系爭土地，曹賜照向
    祭祀公業的派下員曹迎購買，也有讓渡書，縱然屬實，被告
    僅得依法向其前手即出賣人求償，其買賣契約仍不得對抗原
    告。縱其父陳正和於67年間經由前地主祭祀公業復德堂管理
    人的同意，而於系爭土地上興建建物，且有同意書為証，亦
    僅屬土地之使用借貸關係，原告並不繼受此等使用借貸關係
    ，故被告與其使用借貸關係亦不得對抗原告。何況契約書上
    是沒有寫到系爭316地號土地，亦難認被告丙○○或其父有
    購買系爭土地。而被告乙○○雖提出買賣契約書，然未能證
    明當時其前手己○○有讓與處分系爭土地的權利，本件訴訟
    中己○○自己也向原告購買土地，如果己○○有權處分系爭
    土地，為何還向原告購買？況被告乙○○並未移轉登記取得
    土地所有權，土地應以登記簿謄本所記載土地所有權人才有
    處分權利，拍定當時的土地所有權人是祭祀公業傅德堂，至
    於被告所稱買賣時間點，其所有權人是否就是該祭祀公業傅
    德堂則無法確定。
 3、聲明：請求判決如主文第一、二、三項所示。併陳明願供擔
    保，請求宣告假執行。
二、被告丁○抗辯：係伊之父親向他人購買土地（而建造房屋）
    不知佔用系爭土地。二十餘年前即向前地主祭祀公業復德堂
    購買系爭土地，因無法過戶致未辦妥移轉登記，提出承諾書
    影本，辯稱當初是伊父親向立承諾書人林先生所購買云云，
    並提出房屋稅單，請求駁回原告之訴。
三、被告丙○○抗辯：
    伊所有之房舍位在附圖N部分土地上，有水電使用證明，原
    先向派下員曹迎購買祭祀公業土地讓渡權，當時無法登記
    過戶，曹迎是原先地主的派下員，並非祭祀公業管理人，
    曹賜照是向曹迎買的，我們再向曹賜照買的，曹賜照亦非祭
    祀公業的管理人，陳正和是伊父親（已過世），提出提出己○○出具之證明書為憑，主張陳正和購買系爭土地，並經祭
    祀公業前管理人曹永田同意於67年間在系爭土地上興建房屋
    ，現今的管理人己○○也同意讓我們蓋建房屋，目前伊無力
    向原告購買佔用部分之土地云云，並提出買賣契約書與同意
    書影本各一份，請求駁回原告之訴。
四、被告乙○○抗辯：係長輩留下之產業，伊不知佔用系爭土地
    情事，當時是向祭祀公業管理人己○○購買的，己○○是否
    所有權人伊不清楚，當初是伊父母親用伊名義購買的，契約
    書上所出售的位置就是我現在所占有Ｄ的位置。祭祀公業的
    土地無法分割，契約書有說待可以分割後再分割給我們登記
    云云，請求駁回原告之訴。
五、兩造不爭執之事實：
 1、系爭坐落彰化縣員林鎮○○段316地號土地係原告與其他共
    有人所共有。
 2、原告於97年4月間由法院拍賣而拍定取得系爭土地2980分之
    246。拍賣公告註明不點交。
 3、附圖所示F部分，係被告丁○所有建物，占用系爭土地。
 4、附圖所示M部分上之樹木、柏油路面道路、與N部分面積72平
    方公尺之磚造平房均係被告丙○○所有，占用系爭土地。
 5、附圖D部分係被告乙○○之建物，亦占用系爭土地。
六、兩造爭執之事項：
    被告三人所有之建物或地上物占用系爭土地有無正當法律權
    源，是否無權占有？
七、本院之判斷：
 1、查原告主張其由拍賣程序取得系爭土地2980分之246，系爭
    土地為原告與其他共有人所共有，該土地內如附圖所示F、N
    、D部分分別有被告丁○、丙○○、乙○○之建物占用、M部
    分地上有被告丙○○所有樹木、鋪設柏油路面道路占用系爭
    土地之事實，分別有土地登記簿謄本、地籍圖、本院現場勘
    驗筆錄及囑託彰化縣員林地政事務所施測之附圖可稽，且為
    被告三人所不爭執，復經本院調閱96年度執字第4267號執行
    卷宗無訛，自勘認原告主張系爭土地遭被告三人分別之事實
    為真正。
 2、被告丁○雖抗辯：係伊之父親向他人購買土地，不知佔用系
    爭土地，二十餘年前即向前地主祭祀公業復德堂購買系爭土
    地，因無法過戶致未辦妥移轉登記云云，然又提出承諾書影
    本，辯稱當初是伊父親向立承諾書人林先生所購買云云，則
    其究係向前地主祭祀公業復德堂購買土地？或向立承諾書人
    林先生所購買？即未一致，而難置信。無論其向何者購買土
    地，然被告既未依法登記取得土地所有權，擇期縱曾向他人
    購買，亦僅有買賣之債權關係，而原告已依法拍定登記取得
    系爭土地權利範圍2980分之246，基於債之相對性，被告自
    不得對抗原告。且不動產應以地政機關之登記為準，被告丁○所提承諾書並不能證明立承諾書人有處分讓與系爭土地所
    有權的權利。而其所提出房屋稅單，亦不得作為判斷土地所
    有權人之準據。
 3、被告丙○○抗辯伊所有之房舍位在附圖N部分土地上，有水
    電使用證明，原先向派下員曹賜照購買系爭土地，而曹賜照
    係向派下員曹迎購買祭祀公業土地讓渡權，當時無法登記過
    戶，並經祭祀公業前管理人曹永田同意於67年間在系爭土地
    上興建房屋云云，惟查，曹賜照與曹迎是原先地主祭祀公業
    之派下員，並非祭祀公業管理人，此為被告丙○○所不爭之
    事實，渠等對祭祀公業全體派下員公同共有之土地，並無處
    分權利，被告丙○○或其父既未依法登記取得土地所有權，
    縱其曾向曹賜照購買土地，依法僅涉及被告得否向其前手即
    出賣人曹賜照請求債務不履行之損害賠償問題，其與派下員
    曹賜照間之買賣契約仍不得對抗原告。且縱其父陳正和於67
    年間經由前地主祭祀公業復德堂管理人的同意，而於系爭土
    地上興建建物，此核屬土地之使用借貸關係，原告並不繼受
    此等使用借貸關係，被告與其前地主祭祀公業復德堂管理人
    間縱有使用借貸關係，亦不得據以對抗原告。何況契約書上
    是沒有寫到系爭316地號土地，亦難認被告丙○○或其父有
    購買系爭土地。且不動產應以地政機關之登記為準，原告所
    提出之土地登記謄本已明載土地共有人，被告丙○○所提之
    房屋稅單，自不得作為判斷土地所有權人之準據，亦不得作
    為有權佔有系爭土地之證明而對抗原告。
 4、被告乙○○雖抗辯：係長輩留下之產業，伊不知佔用系爭土
    地情事，當時是向祭祀公業管理人己○○購買的，己○○是
    否所有權人伊不清楚，當初是伊父母親用伊名義購買的，契
    約書上所出售的位置就是我現在所占有Ｄ的位置。祭祀公業
    的土地無法分割，契約書有說待可以分割後再分割給我們登
    記云云。惟查，被告乙○○雖提出買賣契約書為憑，然己○○並非系爭土地之所有權人，此為兩造不爭之事實，縱系爭
    土地登記在祭祀公業傅德堂名下，依法當時的土地所有權人
    是祭祀公業傅德堂之全體派下員，而非己○○所有，證人己○○亦証稱係其私自出賣土地，土地屬祭祀公業所有等語，
    己○○既未經祭祀公業傅德堂之全體派下員決議通過，即無
    讓與系爭土地所有權之權限，自不得私自讓與處分，何況本
    件訴訟中己○○自己也向原告購買土地，如果己○○有權處
    分系爭土地，為何還向原告購買？由此益證己○○無讓與系
    爭土地所有權之權利，致被告乙○○無法移轉登記取得系爭
    土地所有權。故縱被告乙○○曾向己○○購買土地，依法僅
    涉及得否向其前手即出賣人己○○請求債務不履行之損害賠
    償問題，其與己○○間之買賣契約，基於債之相對性，仍不
    得對抗土地共有人原告。綜上所述，被告三人對原告而言，
    均難謂係有權占有，其所辯自不足採。
 5、按『所有人對於無權占有或侵奪其所有物者，得請求返還之
    。對於妨害其所有權者，得請求除去之。有妨害其所有權之
    虞者，得請求防止之』民法第767條定有明文。再按「各共
    有人對於第三人，得就共有物之全部為本於所有權之請求。
    」並為民法第821條前段所明定。所謂本於所有權之請求權
    ，係指民法第767條所規定之物權的請求權而言，故對於無
    權占有或侵奪共有物者，請求返還共有物之訴，得由共有人
    之一人單獨起訴，惟依民法第821條但書之規定，應求為命
    被告向共有人全體返還共有物之判決而已，復有最高法院28
    年2361號、41年台上611號判例可稽。是以，本件原告為系
    爭土地之共有人之一，原告以共有人身分，起訴主張依民法
    第767條及821條規定，請求被告三人分別將占用系爭共有土
    地之前開建物拆除，被告丙○○應將附圖所示M部分上之樹
    木剷除、柏油路面道路除去，併均將占用之土地返還原告及
    其他共有人全體，於法自無不合，應予准許，爰分別判決如
    主文第1、2項所示，被告等抗辯原告應為適度補償云云，於
    法亦無依據，亦不可取。
 6、原告陳明願供擔保，聲請宣告假執行或免為假執行，均無不
    合，爰酌定擔保金額准許之。本院另依據民事訴訟法第392
    條第2項規定，依職權宣告被告預供擔保，得免為假執行。
 7、兩造其餘攻防方法及舉證，經核與判決結果均不生影響，不
    另一一論列，併予敘明。
八、據上論結，本件原告之訴為有理由。依民事訴訟法第78條、
    第85條第1項但書、第390條第2項、第392條第2項，判決如
    主文。
中    華    民    國    98    年    4    月    22    日
                  民事第一庭    法  官  施坤樹
以上正本係照原本作成。
如對判決上訴，應於判決送達後20日內向本院提出上訴狀（須附
繕本）。
中    華    民    國    98    年    4    月    29    日
                                書記官  施嘉玫


司法院資訊處製作；財團法人民間司法改革基金會備份。
